臺灣士林地方法院民事判決
111年度訴更一字第2號
原      告  周泰山  
訴訟代理人  陳俊廷律師
被      告  林馮素英
            林聖開  
            林良儒  
            林美婷  
            林武源  
            林武進  
            林文忠  
            林張幼  000000
            黃玉琴  
            林文煒  0
            林秋湄  000000000000000
            林秋蓉  
            林昭呈  
            林靜瑜  
            林意洵  
            林許儉  
            林志豪  0000000
            林志明  
            林昕儀  
            林倢瑀  
上一人
法定代理人  羅淑蕙  
被      告  林顏梅  
            杜林素娥
            林武信  
上23人共同
訴訟代理人  高秀枝律師
上列當事人間請求分割共有物事件，經臺灣高等法院發回更審，
本院於民國111年5月23日言詞辯論終結，判決如下：
    主  文
兩造共有坐落臺北市○○區○○段○○段○○○地號土地應予變賣，所得
價金由兩造按如附表所示比例分配之。
訴訟費用由兩造按如附表所示比例負擔。
    事實及理由
一、關於原告請求被告林馮素英、林聖開、林良儒、林美婷應就
    被繼承人林武村所遺坐落臺北市○○區○○段○○段000地號土地
    （下稱系爭土地）公同共有應有部分5分之1辦理繼承登記部
    分，臺灣高等法院並未發回（見本院卷第18頁），此部分非
    屬本院審理範圍，先予說明。
二、原告主張：系爭土地為兩造共有，所有權應有部分如附表所
    示，並無因物之使用目的不能分割，亦無契約訂有不分割之
    期限，且兩造無法就分割方法達成協議，爰依民法第823條
    第1項、第824條第2項規定，請求判決分割系爭土地。又系
    爭土地上有原告所有臺北市○○區○○段○○段0000○號建物即門
    牌號碼臺北市○○區○○路0段00號房屋（下稱系爭建物）及所
    設定之地上權（下稱系爭地上權），其餘共有人已無法利用
    系爭土地為整體開發或使用，附近土地亦均有地上權之設定
    ，無整體開發之效益，且被告林秋湄、林秋蓉、林文煒、林
    許儉、林志豪、林志明、林昭呈、林靜瑜、林意洵之應有部
    分均僅45分之1，被告林顏梅、林馮素英、林聖開、林良儒
    、林美婷、杜林素娥、林武源、林武進、林武信之應有部分
    為公同共有5分之1，如按應有部分比例為原物分割，上開共
    有人單獨取得之土地面積過小，難以使用，無法發揮經濟上
    之利用價值，將系爭土地變賣，所得價金符合市場行情，按
    如附表所示比例分配予各共有人，使系爭土地歸1人所有，
    可充分發揮系爭土地整體利用價值及經濟效用，並兼顧各共
    有人權益，應以變價分割為宜等語。並聲明：兩造共有系爭
    土地應予變賣，所得價金由兩造按如附表所示比例分配之。
三、被告則以：原告就系爭土地所有權應有部分僅10分之1，其
    所有系爭建物坐落於系爭土地，並設定系爭地上權，卻拒絕
    支付地租，違反誠信原則，其訴請變價分割系爭土地，難認
    有變價分割之真意；且系爭土地周邊鄰地均為被告共有，具
    共同開發利用之利益，且係繼承而來之土地，有情感上因素
    存在，並無分割之必要，亦不願分割，原告訴請分割，係以
    損害被告為主要目的，為權利濫用，違反誠信原則，不得請
    求分割；又原告積欠系爭地上權地租已逾2年之總額，經催
    告仍拒絕支付，被告已依民法第836條第1項規定終止地上權
    ，並提起塗銷地上權登記之訴，經本院以111年度訴字第404
    號受理，系爭地上權已不存在，且若將系爭土地全部分配予
    原告，無異於以小吃大，強買被告之應有部分，欠缺正當性
    及公平性，違反被告意願，且造成被告無法與亦為被告共有
    之周邊鄰地共同開發利用，危害甚大，有欠公允，原告是否
    有能力負擔補償金額，亦有可疑等語，資為抗辯。並聲明：
    原告之訴駁回。 
四、本院得心證之理由：
  ㈠按各共有人，除法令另有規定外，得隨時請求分割共有物，
    但因物之使用目的不能分割或契約訂有不分割之期限者，不
    在此限，民法第823條第1項定有明文。系爭土地為兩造共有
    ，應有部分如附表所示，有土地登記謄本（見本院前審卷一
    第113至119頁、本院前審卷二第223至229頁、本院卷第66至
    72頁）、土地建物查詢資料（見高院卷第135至140頁）在卷
    可稽，兩造為系爭土地之全體共有人，系爭土地並無因物之
    使用目的不能分割之情事，且兩造並未訂有不分割之期限，
    復無法就分割方法達成協議，依上揭規定，原告請求判決分
    割兩造共有系爭土地，應屬有據。至被告抗辯原告就系爭土
    地所有權應有部分僅10分之1，其所有系爭建物坐落於系爭
    土地，並設定系爭地上權，卻拒絕支付地租，違反誠信原則
    云云，惟縱原拒絕支付系爭地上權之地租，仍得訴請判決分
    割系爭土地，被告執此抗辯，並不可採。又被告抗辯系爭土
    地周邊鄰地均為被告共有，具共同開發利用之利益，且係繼
    承而來之土地，有情感上因素存在，並無分割之必要，亦不
    願分割，原告訴請分割，係以損害被告為主要目的，為權利
    濫用，違反誠信原則，不得請求分割云云，惟原告就系爭土
    地所有權應有部分為10分之1，且原告所有系爭建物坐落於
    系爭土地，並設定地上權，地上權人亦為原告，有土地建物
    查詢資料（見本院前審湖調字卷第26頁）、土地登記謄本、
    系爭建物辦理所有權第一次登記之申請書、臺北市松山地政
    事務所建物測量成果圖、土地使用權證明書、本院不動產權
    利移轉證書、地上權移轉登記申請書（見本院前審卷一第11
    8至119、133至136、149、160至164、166-167頁）在卷可稽
    ，縱原告積欠系爭地上權地租已逾2年之總額，經催告仍拒
    絕支付，被告已依民法第836條第1項規定終止地上權，並提
    起塗銷地上權登記之訴，經本院以111年度訴字第404號受理
    ，原告就系爭土地所有權應有部分仍有10分之1，且原告所
    有系爭建物仍坐落於系爭土地上，原告請求判決分割兩造共
    有系爭土地，非屬權利濫用，並無違反誠信原則，被告所為
    上開抗辯，亦不可採。
　㈡按分割之方法不能協議決定，或於協議決定後因消滅時效完
    成經共有人拒絕履行者，法院得因任何共有人之請求，命為
    下列之分配：一以原物分配於各共有人。但各共有人均受原
    物之分配顯有困難者，得將原物分配於部分共有人。二原物
    分配顯有困難時，得變賣共有物，以價金分配於各共有人；
    或以原物之一部分分配於各共有人，他部分變賣，以價金分
    配於各共有人。以原物為分配時，如共有人中有未受分配，
    或不能按其應有部分受分配者，得以金錢補償之。以原物為
    分配時，因共有人之利益或其他必要情形，得就共有物之一
    部分仍維持共有。民法第824條第2項、第3項、第4項定有明
    定。又分割之方法，由法院依職權定之，不受當事人聲明之
    拘束（最高法院68年台上字第3247號判例及69年度第8次民
    事庭會議決議參照）。法院裁判分割共有物，須斟酌各共有
    人之利害關係、使用情形、共有物之性質及價值、經濟效用
    ，符合公平經濟原則，其分割方法始得謂為適當。經查，系
    爭土地面積僅157平方公尺，共有人多達24人，若採原物分
    配之分割方法，按如附表所示應有部分比例將系爭土地原物
    分配予各共有人，其等可分得之土地面積過於狹小，且將使
    土地因分割而過於零碎，無法充分發揮土地之利用價值及經
    濟效用，顯不適當；若將系爭土地原物分配予部分共有人，
    由受分配之共有人以金錢補償其餘未受分配或不能按其應有
    部分受分配之共有人，然兩造均無人主張願分得系爭土地而
    以金錢補償其他共有人，且各共有人對於金錢補償之認定標
    準或有不同，受分配之共有人亦未必有資力以金錢補償其他
    共有人，此種分割方法，亦不妥適；而原告主張之變價分割
    方式，透過市場公開競價及優先承購機制，由欲取得系爭土
    地之共有人或其他應買者承購或買受，得避免鑑定價格過低
    之爭議，將使系爭土地之市場價值極大化，讓各共有人能按
    其所有權應有部分比例分配合理之價金，可兼顧各共有人之
    利益及公平性。經本院審酌系爭土地之面積、經濟效用、全
    體共有人之利益及意願，認系爭土地予以變賣，所得價金由
    兩造按如附表所示應有部分比例分配之，應為適當之分割方
    法。
五、綜上所述，原告依民法第823條第1項、第824條第2項規定，
    請求判決將系爭土地變賣，所得價金由兩造按如附表所示比
    例分配之，為有理由，應予准許。
六、兩造其餘攻擊防禦方法及所提證據，經本院審酌後，認為均
    不影響本判決之結果，自無逐一詳予論駁之必要，併此敘明
    。
七、按因共有物分割之事件涉訟，由敗訴當事人負擔訴訟費用顯
    失公平者，法院得酌量情形，命勝訴之當事人負擔其一部，
    民事訴訟法第80條之1定有明文。共有物分割事件，應由法
    院斟酌經濟效用並兼顧兩造利益，以決定適當之分割方法，
    不受當事人聲明之拘束，由兩造依勝敗比例負擔訴訟費用，
    顯失公平，爰依上揭規定，命兩造依如附表所示應有部分之
    比例負擔訴訟費用。
八、據上論結，原告之訴為有理由，依民事訴訟法第80條之1，
    判決如主文。
中　　華　　民　　國　　111 　年　　6 　　月　　6 　　日
                  民事第三庭  法  官  陳世源
以上正本係照原本作成。
如對本判決上訴，應於判決送達後20日內向本院提出上訴狀，若
委任律師提起上訴者，應一併繳納上訴審裁判費，否則本院得不
命補正逕行駁回上訴。
中　　華　　民　　國　　111 　年　　6 　　月　　6 　　日
                              書記官  吳婉萱
附表
共有人 應有部分比例 備註 原告 10分之1  被告林馮素英 公同共有 5分之1  被告林聖開   被告林良儒   被告林美婷   被告林武源   被告林武進   被告林武信   被告林顏梅   被告杜林素娥   被告林文忠 10分之1  被告林張幼 5分之1  被告黃玉琴 10分之1  被告林文煒 45分之1  被告林秋湄 45分之1  被告林秋蓉 45分之1  被告林昭呈 45分之1  被告林靜瑜 45分之1  被告林意洵 45分之1  被告林許儉 45分之1  被告林志豪 45分之1  被告林志明 45分之1 於109年3月31日信託登記予林許儉 被告林昕儀 公同共有 10分之1  被告林倢瑀